臺灣臺北地方法院民事判決
109年度重訴字第864號
原      告  巫國想  
訴訟代理人  方文献律師
被      告  中興都更事業股份有限公司

兼法定代理  
人          潘慧貞  
共      同
訴訟代理人  詹漢山律師
上列當事人間請求返還借款等事件，本院於民國111年3月8日言
詞辯論終結，判決如下：
    主  文
原告之訴及假執行之聲請均駁回。
訴訟費用由原告負擔。
    事實及理由
壹、程序部分：
    按訴狀送達後，原告不得將原訴變更或追加他訴。但擴張或
    減縮應受判決事項之聲明者，不在此限，民事訴訟法第255
    條第1項第3款定有明文。本件原告起訴聲明第1、2項請求原
    為：㈠被告中興都更事業股份有限公司（下稱被告公司）應
    給付原告新臺幣( 下同) 321萬9,068元，及自起訴狀繕本送
    達之翌日起至清償日止，按週年利率5%計算之利息。㈡被告
    潘慧貞應給付原告310萬元，及自起訴狀繕本送達之翌日起
    至清償日止，按週年利率5%計算之利息。嗣於民國110年9月
    9日具狀更正聲明第2項為：「被告潘慧貞應給付原告389萬3
    ,890元，及自起訴狀繕本送達之翌日起至清償日止，按週年
    利率5%計算之利息」（院卷第255、284頁），核屬擴張應受
    判決事項之聲明，揆諸前開法條規定，應予准許。
貳、實體部分：
一、原告主張：
　㈠原告為被告公司股東，被告公司為資金周轉，向原告先後於1
    01年4月6日借貸150萬元、於101年7月5日借貸61萬1,876元
    、於103年7月9日借貸20萬元、於104年2月9日借貸60萬元、
    於104年5月8日借貸26萬2,192元、於104年5月28日借貸4萬5
    千元，共計向原告借貸321萬9,068元，為股東與公司間之股
    東往來（借貸）。
　㈡被告潘慧貞為被告公司股東兼負責人，因個人需款急用，乃
    分別向原告：於100年8月18日向原告借貸150萬元、於100年
    9月22日借貸160萬元、於101年1月13日借貸39萬6,945元、
    於101年2月10日借貸39萬6,945元，共計389萬3,890元。
　㈢經原告屢要求返還，被告均迄未清償借款，爰依民法第478條
    規定，請求被告返還前開款項；如認兩造間並無借貸關係，
    則依民法第179條規定，請求被告返還不當得利等語。並聲
    明：⒈被告公司應給付原告321萬9,068元，及自起訴狀繕本
    送達之翌日起至清償日止，按週年利率5%計算之利息。⒉被
    告潘慧貞應給付原告389萬3,890元，及自起訴狀繕本送達之
    翌日起至清償日止，按週年利率5%計算之利息。⒊願供擔保
    ，請准宣告假執行。
二、被告則以：原告主張被告公司借貸321萬9,068元部分，實係
    原告繳納被告公司增資款，以取得公司股權而匯入被告公司
    帳戶，原告及其子巫文傑、巫承勳持有股份共882千股，迄
    今尚有不足股款應繳納。又原告主張貸與被告潘慧貞部分款
    項，係因兩造於100年間有合作協議，被告潘慧貞代表被告
    公司與原告指定其子巫文傑、巫承勳簽訂坐落新店區新坡段
    309地號土地及同段969建號房屋（下稱新坡段房地）之買賣
    契約，並將新坡段房地移轉登記予巫文傑、巫承勳，因此須
    支付給前手買受人違約金160萬元，或與150萬元均為買賣款
    項。是以，上開款項均非借款，有其他法律上原因，無不當
    得利可言。縱使原告準備書㈡狀主張另有股款交付云云屬實
    ，本件並非股款爭議，原告並未舉證兩造就該款項有借貸意
    思表示一致，即便有借貸關係存在，被告公司亦得以原告未
    繳足股款主張抵銷等語資為抗辯。並聲明：㈠原告之訴及假
    執行之聲請均駁回。㈡如受不利判決，願供擔保，請准宣告
    免為假執行。
三、不爭執事項（院卷第145、146頁）：
  ㈠原告分別於：1.101年4月6日匯款150萬元、2.101年7月5日匯
    款61萬1,876元、3.103年7月9日匯款20萬元、4.104年2月9
    日匯款60萬元、5.104年5月8日匯款26萬2,192元、6.104年5
    月28日匯款4萬5千元，至被告公司之兆豐銀行安和分行帳號
    00000000000帳戶中，總金額321萬9,068元（原證2）。
  ㈡原告於100年8月18日匯款150萬元入被告潘慧貞兆豐銀行安和
    分行00000000000帳戶內，被告潘慧貞開立同面額本票1紙供
    擔保。
  ㈢原告於100年9月23日交付票面金額160萬元之台中商業銀行本
    行支票1紙（原證4）給被告潘慧貞，支票上有洪德寬的簽名
    。
  ㈣原告有代表順元開發股份有限公司（下稱順元公司）於100年
    12月19日與被告潘慧貞簽立被證1股權增資契約書。被告潘
    慧貞為被告公司股東兼負責人。
  ㈤原告於109年6月15日以台中法院郵局001547號存證信函催告
    被告等返還借款，但被告等於同月22日覆稱略以「本人對巫
    國想先生提出之借貸金額存有異議，目前正與會計師及律師
    研討中，將於十日內與巫國想先生訂定協商期，以維權益，
    實感德便。」
四、得心證之理由：
  ㈠按當事人主張有利於己之事實，就其事實有舉證之責任，民
    事訴訟法第277條前段定有明文，是民事訴訟如係由原告主
    張權利者，應先由原告負舉證之責，若原告先不能舉證，以
    證實自己主張之事實為真實，則被告就其抗辯事實即令不能
    舉證，或其所舉證據尚有疵累，亦應駁回原告之請求。次按
    稱消費借貸者，於當事人間必本於借貸之意思合致，而有移
    轉金錢或其他代替物之所有權於他方之行為，始得當之。是
    以消費借貸，因交付金錢之原因多端，除有金錢之交付外，
    尚須本於借貸之意思而為交付，方克成立。倘當事人主張與
    他方有消費借貸關係存在者，自應就該借貸意思互相表示合
    致及借款業已交付之事實，均負舉證之責任，其僅證明有金
    錢之交付，未能證明借貸意思表示合致者，或僅證明借貸意
    思合致，而未能證明金錢交付者，均不能認為有該借貸關係
    存在。是以，原告主張被告公司及潘慧貞2人自100年8月18
    日起至104年5月28日間多次向原告分別借款累計各321萬9,0
    68元、389萬3,890元等節，為被告所否認，自應由原告就匯
    入被告公司或被告潘慧貞帳戶中之款項係借款，即兩造間就
    此開款項有消費借貸意思表示合致之事實，負舉證責任。
  ㈡查，原告主張其先後匯出上述共計3,219,068元款項給被告公
    司、另於100年8月18日匯款150萬元給被告潘慧貞、於100年
    9月23日交付票面金額160萬元之支票給被告潘慧貞等節，為
    兩造所不爭執，另原告於101年1月13日、101年2月10日各將
    39萬6,945元匯入被告潘慧貞兆豐銀行安和分行帳號0000000
    0000帳戶中，亦有兆豐銀行於110年3月17日函覆之潘慧貞上
    開帳戶交易明細表可憑（院卷第205、206頁），是原告有交
    付上開款項給被告2人之事實，堪以認定。
  ㈢惟按除「有金錢之交付」外，原告尚須就本於兩造借貸契約
    之意思而為交付之事實負舉證責任。原告固以被告於書狀中
    自認確有向原告借貸310萬元云云（院卷第151、152頁），
    惟被告答辯意旨係抗辯該310萬元非原告借貸予被告潘慧貞
    之借款，而係兩造間因都更事業合作協議，處分新坡段房地
    所生之金錢往來關係，已如上述，並非無條件自認有向原告
    借貸310萬元之事實。至被告書狀陳稱：「...退步言之，原
    告主張...被告潘慧貞部分，...合計310萬元縱或屬實，亦
    於原告取得被告公司股權時要繳納之增資款中予以扣除先行
    償還原告完畢，原告再行起訴請求被告潘慧貞償還上開150
    萬元及160萬元，自屬無據」等語（院卷第125頁），係「退
    步言之」之假設情境，非無條件自認原告主張「被告潘慧貞
    有向原告借貸310萬元」之事實，縱屬被告附條件之自認，
    亦不能資為裁判之基礎。
  ㈣再者，本院依原告聲請調閱被告公司及被告潘慧貞兆豐銀行
    帳戶交易明細（院卷第177至227頁），均僅能證明兩造間有
    渠所不爭執之金錢交付客觀事實，尚難憑此遽認兩造間就金
    錢之交付均係基於消費借貸之合意乙情屬實。
  ㈤至於原告否認被告公司所辯321萬9,068元屬增資款及第三人
    順元公司代為清償，亦未同意負擔被告潘慧貞支付出售土地
    違約賠償金等節（院卷第150頁、第326頁），又主張原告係
    向被告潘慧貞以1千萬元對價投資購買被告公司股權，業於1
    01年6月5日至同年8月8日間另以其他方式支付股款等語，提
    出都更案明細表、中天公司變更登記表、支票及存摺影本為
    佐（院卷第256至275頁），並據此調查該支票提示資料（院
    卷第311至315頁），惟原告所舉此開事證均僅能證明兩造間
    有投資被告公司股權及都更合作協議之原因關係存在，並因
    此於合作關係存續期間產生多筆資金往來關係，但其間原因
    關係為何，仍有賴兩造核對帳務或會計憑證資料始能明瞭，
    無以直接證明原告所交付321萬9,068元、389萬3,890元部分
    即係基於借貸契約關係，又縱被告就其抗辯事實不能舉證或
    其所舉證據尚有瑕疵，揆諸上開說明，亦不能逕行反面推論
    兩造就此開款項交付有消費借貸之合意存在。此外，原告迄
    未能提出其他證據以實其說，其主張兩造間就請求款項成立
    消費借貸關係，得依民法第478條消費借貸物返還請求權之
    規定，請求被告返還本息，洵非有據。
  ㈥末按主張不當得利請求權存在之當事人，對於不當得利請求
    權之成立要件應負舉證責任，即應證明他方係無法律上之原
    因而受利益，致其受有損害。如受利益人係因給付而得利時
    ，所謂無法律上之原因，係指給付欠缺給付之目的，故主張
    該項不當得利請求權存在之當事人，自應舉證證明該給付欠
    缺給付之目的。當事人既備位主張對造受領其交付之系爭款
    項係構成不當得利，自應舉證證明其給付係欠缺給付之目的
    ；如當事人不能證明其先位主張係基於消費借貸關係而交付
    款項，充其量亦僅能認該特定之法律關係不存在，尚非得因
    此即得推論其給付欠缺給付之目的。是基於給付而受利益之
    給付型不當得利，所謂「無法律上之原因」，係指受益人之
    得利欠缺「財貨變動之基礎權利及法律關係」之給付目的而
    言，依舉證責任分配原則，應由主張該不當得利返還請求權
    存在之人即原告，舉證證明其給付欠缺給付目的；如受領給
    付之原因不明，其不利益自應歸於主張不當得利請求權存在
    之人，始符舉證責任分配之原則。
  ㈦查，原告主張被告2人受領321萬9,068元、389萬3,890元款項
    之利益，並不具有法律上原因，而依不當得利法律關係請求
    返還，自應由其舉證給付上開款項予被告欠缺給付目的，惟
    原告迄言詞辯論終結前，並未提出任何證據以實其說，況兩
    造間確有股權投資及都更合作協議關係，已如上述，尚有賴
    兩造對帳結清損益，自難以排除有因其他法律關係之原因而
    為款項給付之情形，揆諸前開說明，原告既不能舉證證明被
    告受領款項屬無法律上原因，則原告依民法第179條不當得
    利之法律關係，請求被告返還款項，亦無理由。
五、從而，原告依民法第478條、第179條之規定，請求被告公司
    給付原告321萬9,068元、被告潘慧貞給付原告389萬3,890元
    ，及均自起訴狀繕本送達之翌日起至清償日止，按週年利率
    5%計算之利息，為無理由，應予駁回。而其假執行宣告之聲
    請亦失所附從，應併予駁回。
六、本件事證已臻明確，兩造其餘之攻擊防禦方法及所提之證據
    ，經本院審酌後，認與判決結果不生影響，爰毋庸一一論述
    ，併此敘明。
七、訴訟費用負擔之依據：民事訴訟法第78條。
中　　華　　民　　國　　111 　年　　3 　　月　　29　　日
                  民事第三庭    法　官　林瑋桓
以上正本係照原本作成。
如對本判決上訴，須於判決送達後二十日內向本院提出上訴狀。
如委任律師提起上訴者，應一併繳納上訴審裁判費。
中　　華　　民　　國　　111 　年　　3 　　月　　29　　日
                                書記官　江慧君